【裁判字號】    96,易緝,219
【裁判日期】    980224
【裁判案由】    業務侵占
【裁判全文】
臺灣臺北地方法院刑事判決            96年度易緝字第219 號
公  訴  人  臺灣臺北地方法院檢察署檢察官
被      告  甲○○
上列被告因業務侵占案件，經檢察官提起公訴（92年度偵字第23
880 號），本院判決如下：
    主  文
甲○○犯業務侵占罪，累犯，處有期徒刑壹年，減為有期徒刑陸
月，如易科罰金，以銀元佰元即新臺幣玖佰元折算壹日。
    事  實
一、甲○○前於民國80年間，因誣告案件，經本院於80年12月11
    日以80年度易字第8638號判處有期徒刑4月，並於81年1月9
    日確定，於81年3 月18日易科罰金執行完畢，其所受宣告之
    刑，以已執行論。
二、甲○○於83年間，從事招攬客戶辦理房地過戶買賣及設定不
    動產抵押登記、銀行貸款業務，係從事業務之人。緣出賣人
    丙○○所有坐落臺北市○○區○○段一小段448 地號土地及
    其上建築物即臺北市○○區○○街16巷2號1樓房屋，因貸款
    利息負擔過重，乃與買受人乙○○（原姓名林鍾培於91年11
    月14日更名為乙○○）於83年1 月26日，雙方約定以總價新
    臺幣（下同）700 萬元訂立上開房地之買賣契約，在未辦理
    移轉過戶登記前，買受人乙○○以其無錢為由，擬先辦理抵
    押權設定二胎登記貸款60萬元予出賣人丙○○，充當買賣價
    款一次付清，再辦理所有權移轉過戶登記，而丙○○、乙○○於83年5月間某日，至甲○○設址在臺北市○○路82號4樓
    之聚康不動產鑑定公司營業處所，由丙○○、乙○○委託甲○○辦理丙○○所有上開房地之買賣及抵押權設定二胎登記
    貸款60萬元，丙○○乃將其所有之前揭土地所有權狀、印鑑
    證明、蓋有丙○○印鑑之空白抵押權設定書、金額空白之本
    票等文書交予甲○○以為辦理，並由甲○○於83年5 月26日
    向臺北市建成地政事務所聲請設定抵押權，惟因證件不完備
    ，致遭退件，詎丙○○竟意圖為自己不法之所有，於83年6
    、7 月間某日，以退件補件之名，將該業務持有上開權狀等
    文書轉交丁○○持向李玉鑑抵押設定貸款60萬元，並於83年
    7月13日為之設定最高限額180萬元之抵押權，而李玉鑑於前
    開抵押權設定登記後，將已貸款金額60萬元交予丁○○，丁○○復將前揭款項60萬元全數交予甲○○，而甲○○並未依
    約交予丙○○，竟將該業務持有應交付予丙○○之60萬元變
    易持有為所有，而予侵占入己。
三、案經丙○○訴由臺灣臺北地方法院檢察署檢察官偵查起訴。
    理  由
一、按被告以外之人於偵查中向檢察官所為之陳述，除顯有不可
    信之情況者外，得為證據；被告以外之人於審判外之陳述，
    雖不符前4 條（刑事訴訟法第159條之1至第159條之4）之規
    定，而經當事人於審判程序同意作為證據，法院審酌該言詞
    陳述或書面陳述作成時之情況，認為適當者，亦得為證據；
    當事人、代理人或辯護人於法院調查證據時，知有刑事訴訟
    法第159條第1項不得為證據之情形，而未於言詞辯論終結前
    聲明異議者，視為有前項之同意，刑事訴訟法第159條之1、
    第159之5分別著有明文。本案下列證人、告訴人等前於警詢
    、偵訊時所為之陳述，被告於本院言詞辯論終結前均未聲明
    異議，並於準備程序即表示對於下列引用證據之證據能力均
    無意見，本院依據前開規定，復審酌上開言詞陳述作成之情
    況，因證人、告訴人等之警詢、偵查筆錄內容均係陳述其經
    歷之事實過程，衡情其陳述當無受到任何外力或自我價值判
    斷干擾之情狀，並無顯不可信之情形，足認下列供述證據均
    得為證據，且屬適當，合先說明。
二、訊據被告甲○○固坦認於上開時地有交付伊所有聚康不動產
    鑑定公司其上印有甲○○之名片予告訴人丙○○，並收受告
    訴人丙○○所交付之房地所有權狀、印鑑證明、印鑑章、本
    票、空白抵押權設定書，並有收到另案被告丁○○交付之貸
    款金額60萬元之事實（見臺灣臺北地方法院96年度易緝字第
    219號卷一，以下簡稱本院219卷一，第189頁、第198頁；臺
    灣臺北地方法院96年度易緝字第219 號卷二，以下簡稱本院
    219卷二，第116頁背面；臺灣臺北地方法院檢察署90年度偵
    字第14298號，以下簡稱偵14298卷，第65至66頁），惟矢口
    否認有任何業務侵占犯行，辯稱：當時並未從事代書業務，
    也從來沒有當過土地代書，伊至始至終只是從事放款而已，
    當天因為戊○○急需用錢，便提供丙○○所有之不動產權狀
    及戊○○與丙○○共同具名發票人簽立之60萬元本票，向伊
    借款60萬元，其間單純為債權債務關係，之後，因為伊自己
    周轉不靈，戊○○又跳票，伊才將本票及權狀都交給丁○○
    ，由丁○○去辦理最高限額抵押向李玉鑑借款60萬元，伊就
    拿回60萬元，不過伊不知道設定多少金額的最高限額，從頭
    到尾就只有一筆60萬元云云。
三、本院查：
(一)本件首要究明即被告甲○○於83年間，有無從事招攬客戶辦理
  房地過戶買賣及設定不動產抵押登記、銀行貸款業務之從事業
  務之人，其有無接受告訴人丙○○、乙○○委託辦理告訴人丙○○所有上開房地之買賣及抵押權設定二胎登記貸款60萬之法
  律關係。
  1.被告甲○○於本院98年2 月10日審理時坦承收受告訴人丙○○所有上開不動產所有權狀、印鑑證明、印鑑章等文件，核
    與證人乙○○（更名前原姓名林鍾培）於94年3月6日於偵訊
    時證述：丙○○所有上開房地之不動產所有權狀交給甲○○
    ，當時所有權狀及設定文件、印鑑證明乙張等證件是交給甲○○（見臺灣板橋地方法院檢察署年度偵緝字第98號，以下
    簡稱偵緝98卷，第33頁），並有臺北市建成地政事務所83年
    間北市建地一字第7923號土地登記案件駁回通知書1 紙在卷
    可徵（見上開偵14298卷，第12頁）。復有本院219卷一第18
    9頁卷附被告甲○○設址在臺北市○○路82號4樓之聚康不動
    產鑑定公司，其營業項目：房價鑑定、過戶買賣、銀行貸款
    之載示被告甲○○姓名之名片1 紙在卷可稽。是被告甲○○
    接受告訴人丙○○委託辦理上開房地之買賣及抵押權設定登
    記，並收受告訴人丙○○所有之前揭土地權狀等文件，辦理
    貸款60萬元之業務，洵堪認定。
  2.證人即告訴人丙○○於84年3 月22日於偵訊時證述：設定抵
    押權狀是經由乙○○（更名前原姓名林鍾培）交給甲○○，
    後來甲○○去辦設定駁回等語明確（見偵緝98卷第40頁背面
    ）；其復於本院97年4 月29日審訊時證述：我於83年間，將
    上開臺北市○○區○○段一小段之土地及甘州街房子賣給乙○○，乙○○要辦理過戶，他就找被告甲○○代書，被告甲○○就在臺北市○○○路乙○○辦公室給伊蓋過戶的章，過
    戶是被告甲○○辦的，我交付所有權狀、印鑑證明一張、身
    分證影本、印鑑章予被告甲○○，而本票上姓名、住址、身
    分證號碼是我寫的，印章也是我的，至於本票面額60萬元金
    額及日期都不是我寫的，代書甲○○都叫我填空白的，本票
    是空白的，過戶資料也一樣叫我填空白的，我交付本票是因
    為同意被告甲○○設定抵押擔保；嗣上開過戶資料被退件，
    被告甲○○轉給丁○○說辦理，丁○○說設定有問題，要再
    一份身分證，丁○○就拿我的身分證再影印一份後，迄至今
    日，我都沒有拿到一毛錢，竟然上開房地已經設定給第三人
    李玉鑑等語明確（見本院卷第148至150頁、第156 頁背面）
    ；其復於本院97年5 月27日審訊時證述：乙○○當時帶我去
    臺北市○○○路與復興南路交叉口附近某址樓上，到那邊去
    找被告甲○○代書，被告甲○○就跟我講說要辦過戶、設定
    ，被告甲○○說他是代書，被告甲○○有拿名片給我，名片
    上有記載是聚康不動產鑑定公司....，後來，被告甲○○就
    在那邊把我的印章蓋在空白文件上，並說都是要辦理過戶跟
    設定，我把上開權狀這些東西是交給被告甲○○後，嗣設定
    被駁回，之後，丁○○說是甲○○委託他辦理，丁○○說欠
    一個身分證影印，所以才被駁回，因此，丁○○要求我再補
    一張我的身分證影印，我才再前往丁○○公司補一張我的身
    分證影印本；我有簽本票之原因是被告甲○○告訴我，叫我
    先簽發本票，以免到時設定好後，我不認帳。簽本票時，本
    票上面額之金額是空白的，本件迄今，我都沒有拿到錢等語
    （見本院卷第186至188頁）。證人乙○○於84年3月6日偵訊
    時證述：伊有交代尹燕邦處理甘洲街房子等語（見偵緝98卷
    第33頁背面），核與證人尹燕邦於偵訊時證述：乙○○曾跟
    我說甘洲街房子的事情，說要與丙○○買賣，叫伊代為處理
    與丙○○談，不過因為房子當時有糾紛，伊就沒有介入，後
    來他們去找「王代書」（意指被告甲○○）處理之情節大致
    相符（見偵緝98卷第9 頁、第29頁背面），與被告甲○○於
    本院98年2 月10日審理時供述：我那時候就接受丙○○交給
    我的房地所有權狀、印鑑證明、印鑑章、本票、空白抵押權
    設定書，當時在場有乙○○、丙○○、陳國安、我都在場，
    這是在83年間，正確時間我不太記得，之後，我就把案子轉
    給丁○○，從丁○○那邊借我60萬元，然後丁○○就把60萬
    元交給我，我就收受60萬元，房子就設定給他等語情節大致
    符合（見本院卷二第116至117頁），並有不動產買賣契約書
    【買方林鍾培（即乙○○）、賣方丙○○】、告訴人所有大
    同區○○段○○段00000-000 地號土地登記謄本、台北市建
    成地政事務所簡便行文表、駁回通知書暨相關文件、台北市
    建成地政事務所84.3.27北市建地 (三)字第4757號、台北市
    建物登記謄本大同區○○段○○段00000-000 建號影本、證
    人丙○○庭呈之甲○○名片1紙（見偵14559卷第3至4頁、第
    78至81頁；偵緝98卷第42至57頁、第199頁；偵14298卷第10
    6 頁；本院卷第198頁、第200頁）。是告訴人丙○○與證人
    乙○○間確實有房地之買賣關係存在，且被告甲○○處理上
    開房地過戶及抵押貸款之身分係以聚康不動產鑑定公司名片
    之被告甲○○從事招攬客戶辦理房地過戶買賣及銀行貸款業
    務無訛。
  3.綜上，被告甲○○於83年間，有從事招攬客戶辦理房地過戶
    買賣及設定不動產抵押登記、銀行貸款業務，並有接受告訴
    人丙○○、乙○○委託辦理告訴人丙○○所有上開房地之買
    賣及抵押權設定二胎登記貸款60萬元，且收受持有告訴人丙○○上開權狀等文件，應堪認定。
(二)被告甲○○因上開辦理房地過戶、銀行貸款業務之轉交予證人
  丁○○，並收受證人丁○○交付之貸款60萬元之事實，業據證
  人丁○○於91年5 月17日偵訊時證述：於83年間，丙○○拿他
  甘州街房子，向甲○○借錢，甲○○才拿丙○○權狀轉向伊借
  60萬元，所以權狀就押在伊這邊，後來，伊又轉向李玉鑑借錢
  ，所以權狀就交給李玉鑑，後來借款是交給甲○○等語明確（
  見偵14298 卷第43背面頁）；其復於91年12月12日偵訊時證述
  ：錢交給甲○○，丙○○本票是甲○○交給伊的等語（見偵14
  298 卷第92頁）；續於91年12月23日偵訊時亦證述：本票甲○○交給伊時上面就有60萬元金額，伊只是居中介紹給李玉鑑，
  借款伊已交予甲○○（見偵14298卷第95頁）；復於97年4月29
  日審訊時證述：甲○○跟伊說丙○○要借貸，便拿丙○○的權
  狀、本票來跟伊借貸60萬元，伊看證件沒有問題，就把案件轉
  給李玉鑑，之後，因資料是甲○○給伊的，所以也將錢撥給甲○○等語情節（見本院卷第152頁背面、第153頁背面、第155
  至156頁），核與證人李玉鑑於84年3月22日偵訊時證述：上開
  房地設定180 萬元，是丁○○拿給伊去辦，是伊借款給丁○○
  ，而丁○○拿丙○○印鑑證明、設定抵押證明等資料給伊，伊
  自己去辦理設定等語（見偵98卷第40至41頁）；其復於83年9
  月6 日偵訊時證述：當初丁○○說丙○○欠他60萬元，向伊調
  現，說丙○○已經同意，今年7 月25日設定登記後，才將現金
  交給丁○○等語（見臺灣板橋地方法院檢察署83年度偵字第14
  559號，以下簡稱偵14559卷，第25背面頁）；其又於83年10月
  21日偵訊時證述：7 月23日從我的帳戶領13萬元，25日從葉研
  希帳戶領48萬元，我自己用掉1 萬元，25日將錢交給丁○○等
  語（見偵14559 卷第47頁背面）之證述情節亦大致相符，並有
  共同發票人丙○○及戊○○之票據金額60萬元之本票影本、葉
  妍希之活期儲蓄存款存摺暨歷史交易明細表【即83年7 月25日
  領取48萬元】、李玉鑑之活期儲蓄存款存摺暨歷史交易明細表
  【即83年7 月23日領出13萬元】、臺灣臺北地方法院84年度訴
  字第850 號偽造文書案卷之84年9月1日審判筆錄影本【被告甲○○於該審判筆錄中以證人身分具結證述：丁○○交付的借款
  60萬元是伊拿走的】附卷可稽（見偵14559 卷第49至54頁；偵
  14298 卷第65頁）。是被告甲○○確實將告訴人丙○○所有之
  上揭土地所有權狀等文書交付予證人丁○○，委託證人丁○○
  辦理抵押貸款，而證人丁○○持該等文書向李玉鑑抵押貸款60
  萬元，嗣證人李玉鑑並將該貸款金額60萬元交付予證人丁○○
  ，證人丁○○亦轉將上揭貸款所得金額60萬元全部交付予被告
  甲○○之事實，應堪認定。
(三)被告甲○○取得60萬元，並未依約交予告訴人丙○○，竟將該
  業務持有應交付予丙○○之60萬元變易持有為所有，而予侵占
  入己之事實，業據告訴人丙○○指訴明確綦詳；復酌被告甲○○於本院審訊時均供述：戊○○與丙○○向伊借款，伊把錢交
  給戊○○云云（見本院219卷一第50頁背面、第147頁背面、第
  157 頁、第188頁、第362頁、第363頁；本院卷二第117頁）。
  ，惟查，證人即告訴人丙○○於83年9 月29日於偵訊時證述：
  簽約時在場的戊○○不是庭上的戊○○等語（見偵14559卷第3
  1頁）；其復於97年4月29日審訊時證述：伊在提出本件告訴前
  ，有見過一個戊○○的人，就是伊告的時候來開庭的人，但不
  是之前見過的戊○○，原來的戊○○，據乙○○說戊○○是董
  事長，跟伊後來出庭的戊○○不是同一人等語明確（見本院卷
  一第150頁背面），核與證人戊○○於97年4月29日審訊時具結
  證述：卷附之上開戊○○簽名之本票不是伊簽的，伊的身分證
  曾經遺失被冒用，冒名的人拿去開了一間公司，該公司欠地價
  稅、欠銀行錢等語情節大致符合（見本院219卷一第158頁），
  並有冒名戊○○簽名之本票1 紙在卷可佐。是被告甲○○所辯
  錢交給自稱戊○○之人乙節，此戊○○之人，被告並無法提供
  相關資料以為佐證調查；再者，證人丙○○為本案之告訴人，
  且本案利害關係其身家財產甚鉅，本無甘冒偽證罪之風險及誣
  陷被告之理；況本件被告甲○○與自稱戊○○之人素不相識，
  豈有交付60萬元予素不相識之自稱戊○○之人，竟容任提供房
  地抵押貸款之屋主即告訴人丙○○於不理、不聞、不問原由始
  末緣由之理，是被告甲○○空言所辯與事實不符，實無可信。
  因此，被告甲○○因業務關係而持有應交付予告訴人丙○○之
  60萬元變易持有為所有，而予侵占入己，至為灼然。
(四)被告甲○○辯稱：伊乃從事放款，與丙○○間有60萬元之債權
  債務關係，伊取回者係為借款云云，亦據告訴人丙○○再三駁
  斥在卷可徵，且被告甲○○於本院98年2 月10日審判時供述：
  「（丙○○怎麼跟你約定內容？）我跟丙○○說，『你是屋主
  ，必須簽本票』，所以丙○○有簽本票，....。我那時候就接
  受丙○○交給我的房地所有權狀、印鑑證明、印鑑章、本票、
  空白抵押權設定書」等語明確（見本院卷二第116 頁正、背面
  ），是告訴人丙○○係上開權狀證件之所有人屋主，因而必須
  簽本票，並提供上開權狀證件辦理手續，並非告訴人丙○○向
  被告甲○○借貸60萬元之債權債務關係，應堪認定。再者，被
  告甲○○所辯迄今亦未能提供相關事證以實其說，其空言所辯
  與事實不符，殊無可採。
(五)綜上，被告所辯顯係卸責之詞，不足採信。本案事證已臻明確
  ，被告犯業務侵占罪之行為，堪以認定。
四、論罪科刑及減刑之理由
(一)被告於案發當時係受告訴人丙○○委託辦理地買賣及設定抵押
  業務之從事業務之人，已如上所述，竟基於業務關係所取得之
  貸款60萬元，自屬其業務上所持有告訴人丙○○所有之物，其
  變易持有為所有而予以侵占入己，核其所為，係犯刑法第336
  條第2 項業務侵占罪。又被告有如事實所示之犯罪科刑及執行
  情形，有卷附之臺灣高等法院被告前案紀錄表可稽，其於上開
  有期徒刑執行完畢後5 年內，再犯本件有期徒刑以上之罪，為
  累犯，應依刑法第47條規定，加重本刑至二分之一。查本件被
  告係故意犯，亦係受上開徒刑之執行完畢，五年以內再故意犯
  有期徒刑以上之罪者，不論依94年1月7日修正前、後之刑法第
  47條規定，均有累犯適用，爰依現時有效之刑法第47條第1 項
  規定而適用之，併此敘明。
(二)玆審酌被告僅為一己之利，侵占金額高達60萬元，自83年7 月
  間起至今98年2 月間止，始終仍未與告訴人和解，亦無給付一
  毛錢予告訴人，且犯後又飾詞否認犯行，顯無悔意，復酌其犯
  罪手段、目的、動機、得利金額、對被害人造成之損害等一切
  情狀，爰量處如主文所示之刑。
(三)末查，被告犯本案之時間係在96年4 月24日之前，所犯合於中
  華民國96年罪犯減刑條例第2 條第1項第3款規定，應減其宣告
  刑二分之一，茲依同條例7 條規定，於判決主文同時諭知宣告
  刑及減得之刑，並諭知如易科罰金之折算標準。本件被告行為
  後，刑法部分條文業於94年1月7日修正，94年2月2日公布，95
  年7月1日施行，修正後刑法第2條第1項規定：「行為後法律有
  變更者，適用行為時之法律，但行為後之法律有利於行為人者
  ，適用最有利於行為人之法律。」上開規定乃與刑法第1 條罪
  刑法定主義契合，而貫徹法律禁止溯及既往原則，係規範行為
  後法律變更所生新舊法律比較適用之準據法，是刑法第2 條本
  身雖經修正，但刑法第2 條既屬適用法律之準據法，本身尚無
  比較新舊法之問題，應一律適用裁判時即修正後刑法第2 條規
  定以決定適用之刑罰法律，先予敘明。查本案關於易科罰金之
  折算標準，除刑法第41條第1 項有所修正外，罰金罰鍰提高標
  準條例於95年4 月28日修正，並自同年7月1日起生效施行。次
  查，本案犯罪行為時間係83年5月至同年7月間之刑法第41條關
  於易科罰金之折算標準規定：「犯最重本刑為三年以下有期徒
  刑以下之刑之罪，而受六月以下有期徒刑或拘役之宣告，因身
  體、教育、職業或家庭之關係，執行顯有困難者，得以一元以
  上、三元以下折算一日，易科罰金。」。嗣刑法第41條規定於
  90年1 月10日總統（90）華總一義字第9000003800號令另修正
  公布其第1項、第2項：「犯最重本刑為五年以下有期徒刑以下
  之刑之罪，而受六個月以下有期徒刑或拘役之宣告，因身體、
  教育、職業、家庭之關係或其他正當事由，執行顯有困難者，
  得以一元以上三元以下折算一日，易科罰金。但確因不執行所
  宣告之刑，難收矯正之效，或難以維持法秩序者，不在此限。
  併合處罰之數罪，均有前項情形，其應執行之刑逾六月者，亦
  同」。嗣刑法第41條規定於94年1月7日修正，94年2月2日公布
  ，95年7月1日施行之第1項、第2項：「犯最重本刑為五年以下
  有期徒刑以下之刑之罪，而受六個月以下有期徒刑或拘役之宣
  告者，得以新臺幣一千元、二千元或三千元折算一日，易科罰
  金。但確因不執行所宣告之刑，難收矯正之效，或難以維持法
  秩序者，不在此限。前項規定於數罪併罰，其應執行之刑未逾
  六月者，亦適用之。」；再依修正前罰金罰鍰提高標準條例第
  2 條（民國82年02月05日修正）：「依刑法第四十一條易科罰
  金或第四十二條第二項易服勞役者，均就其原定數額提高為一
  百倍折算一日；法律所定罰金數額未依本條例提高倍數，或其
  處罰法條無罰金刑之規定者，亦同。」之規定，與95年5月17
  日新修正之罰金罰鍰提高標準條例則刪除原第2 條之規定，是
  被告行為時之易科罰金折算標準，應以銀元1百元、2百元、3
  百元折算1 日，經折算為新臺幣後，應以新臺幣3百元、6百元
  、9 百元折算1日，惟90年1月10日修正、94年1月7日修正後施
  行之刑法第41條關於易科罰金之折算標準之新、舊、中間法之
  比較規定，與95年5 月17日新修正之罰金罰鍰提高標準條例則
  刪除原第2條之規定，依刑法第2條比較新舊法結果，自以舊法
  90年1 月10日修正公布之刑法第41條第1項、95年5月17日修正
  前罰金罰鍰提高標準條例第2 條規定之易科罰金折算標準，較
  有利於被告。
據上論斷，應依刑事訴訟法第299條第1項前段，刑法第2條第1項
、第336條第2項、第47條第1項，90年1月10日修正公布之刑法第
41條第1項前段，修正前罰金罰鍰提高標準條例第2條，現行法規
所定貨幣單位折算新臺幣條例第2 條，中華民國九十六年罪犯減
刑條例第2條第1項第3款、第7條、第9條，判決如主文。
本案經檢察官蔡宏展到庭執行職務。
中    華    民    國    98    年    2   月     24     日
                  刑事第十九庭審判長法  官  施添寶
                                    法  官  紀文惠
                                    法  官  吳俊龍
以上正本證明與原本無異。
如不服本判決應於收受本判決後10日內向本院提出上訴書狀，並
應敘述具體理由，如未敘述上訴理由者，應於上訴期間屆滿後20
日內補提理由書狀於本院（均須按他造當事人之人數附繕本）「
切勿逕送上級法院」。告訴人或被害人如對於本判決不服者，應
具備理由請求檢察官上訴，其上訴期間之計算係以檢察官收受判
決正本之日期為準。
                                    書記官  陳弘文
中    華    民    國    98    年    2   月     24     日
附錄本案論罪科刑所犯法條全文
刑法第336條第2項
對於業務上所持有之物，犯前條第1 項之罪者，處6 月以上5 年
以下有期徒刑，得併科3 千元以下罰金。


司法院資訊處製作；財團法人民間司法改革基金會備份。
